ACORDAO-COMPLETO-2558041

ACÓRDÃO 1670/2023 ATA 4/2023 - PRIMEIRA CÂMARA

VISTOS, relatados e discutidos estes autos de tomada de contas especial instaurada pela Agência Nacional do Cinema (Ancine) em desfavor de Nelson Hoineff e Comunicação Alternativa Ltda., em razão da omissão no dever de prestar contas dos recursos captados de acordo com a Lei do Audiovisual para execução do projeto cultural Pronac 08-0543, denominado "Cauby - Começaria Tudo Outra Vez",
ACORDAM os Ministros do Tribunal de Contas da União, reunidos em sessão da Primeira Câmara, ante as razões expostas pelo Relator, em: 
9.1.¿considerar revéis a empresa Comunicação Alternativa Ltda. e o espólio de Nelson Hoineff, para todos os efeitos, dando-se prosseguimento ao processo, nos termos do art. 12, § 3º, da Lei 8.443/1992; 
9.2.¿com fundamento nos arts. 1º, inciso I, 16, inciso III, alíneas "a" e "c", e 19 da Lei 8.443/1992, julgar irregulares as contas de Nelson Hoineff e da empresa Comunicação Alternativa Ltda., condenando o espólio de Nelson Hoineff e a empresa Comunicação Alternativa Ltda., solidariamente, ao pagamento do débito no valor de R$ 234.252,31 (duzentos e trinta e quatro mil, duzentos e cinquenta e dois reais e trinta e um centavos) , na data de 22/7/2014, atualizado monetariamente e acrescido dos juros de mora devidos, calculados desde a data de ocorrência indicada até sua efetiva quitação, na forma da legislação vigente, fixando o prazo de 15 (quinze) dias, a contar do recebimento da notificação, para que seja comprovado, perante este Tribunal, o recolhimento da quantia aos cofres do Fundo Nacional da Cultura, nos termos do art. 23, inciso III, alínea "a", da referida lei c/c o art. 214, inciso III, alínea "a", do Regimento Interno do TCU;
9.3.¿com fundamento no art. 57 da Lei 8.443/1992, aplicar à empresa Comunicação Alternativa Ltda.  multa no valor de R$ 35.000,00 (trinta e cinco mil reais) , atualizada monetariamente desde a data do presente acórdão até a do efetivo recolhimento, se for paga após o vencimento, na forma da legislação vigente, fixando o prazo de 15 (quinze) dias, a contar do recebimento da notificação, para que seja comprovado, perante este Tribunal, o recolhimento da quantia aos cofres do Tesouro Nacional, nos termos do art. 23, inciso III, alínea "a", da referida lei c/c o art. 214, inciso III, alínea "a", do Regimento Interno do TCU; 
9.4 com fundamento no art. 28 da Lei 8.443/1992, autorizar, desde logo, a cobrança judicial das dívidas, caso não atendidas as notificações; 
9.5. com fundamento no art. 16, § 3º, da Lei 8.443/1992 c/c o art. 209, § 7º, do Regimento Interno do TCU, remeter cópia deste acórdão à Procuradoria da República no Rio de Janeiro, para adoção das medidas que entender cabíveis;
9.6. dar ciência deste acórdão ao Ministério da Cultura e aos responsáveis.

Tomada de Contas Especial instaurada em razão da omissão no dever de prestar contas referentes aos recursos captados de acordo com a Lei do Audiovisual para execução do projeto cultural denominado Cauby - Começaria Tudo Outra Vez.

Primeira Câmara

Agência Nacional do Cinema.

3. Responsáveis: Comunicação Alternativa Ltda. (CNPJ 31.399.272/0001-30) e Nelson Hoineff (CPF XXX.606.847-XX).

13.1. Ministros presentes: Jorge Oliveira (na Presidência) e Benjamin Zymler.
13.2. Ministros-Substitutos convocados: Augusto Sherman Cavalcanti (Relator) e Weder de Oliveira.

AUGUSTO SHERMAN

Por registrar as principais ocorrências dos autos até o momento, resumindo os fundamentos das peças acostadas, adoto como relatório, com os ajustes necessários, a instrução da então secretaria responsável pela análise do processo (peça 148) , que contou com a anuência do corpo diretivo da unidade (peças 149-150) e do Ministério Público junto ao TCU (peça 151) : 
"INTRODUÇÃO
1. Cuidam os autos de tomada de contas especial instaurada por Agência Nacional do Cinema, em desfavor de Comunicação Alternativa Ltda (CNPJ: 31.399.272/0001-30) e Nelson Hoineff (CPF: XXX.606.847-XX) , em razão de omissão no dever de prestar contas, captados por força do projeto cultural Pronac 08-0543, cujo nome é 'Cauby - Começaria Tudo Outra Vez'.
HISTÓRICO
2. Em 1/12/2017, com fundamento na IN/TCU 71/2012, alterada pela IN/TCU 76/2016 e DN/TCU 155/2016, o dirigente da instituição Agência Nacional do Cinema autorizou a instauração da tomada de contas especial (peça 29) . O processo foi registrado no sistema e-TCE com o número 1988/2018.
3. A Deliberação Nº 67/2009, autorizou a captação do valor de apoio, totalizando R$ 793.298,52, no período de 31/03/2009 a 31/12/2013 (peça 5) , com prazo para execução dos recursos 31/03/2009 a 10/07/2016, recaindo o prazo para prestação de contas em 10/11/2016.
4. A empresa proponente captou recursos autorizados, no montante de R$ 225.285,00, conforme atestam os recibos (peças 11 e 12) e/ou extratos bancários (peças 32 e 34) .
5. O fundamento para a instauração da Tomada de Contas Especial, conforme consignado na matriz de responsabilização elaborada pelo tomador de contas, foi a constatação da seguinte irregularidade: 
Não apresentação da prestação de contas.
6. Os responsáveis arrolados na fase interna foram devidamente comunicados e, diante da ausência de justificativas suficientes para elidir a irregularidade e da não devolução dos recursos, instaurou-se a tomada de contas especial.
7. No relatório (peça 104) , o tomador de contas concluiu que o prejuízo importaria no valor original de R$ 234.252,31, imputando-se a responsabilidade a Comunicação Alternativa Ltda e Nelson Hoineff, Sócio Administrador, na condição de dirigente.
8. Em 20/7/2020, a Controladoria-Geral da União emitiu o relatório de auditoria (peça 106) , em concordância com o relatório do tomador de contas. O certificado de auditoria e o parecer do dirigente do órgão de controle interno concluíram pela irregularidade das presentes contas (peças 107 e 108) .
9. Em 29/7/2020, o ministro responsável pela área atestou haver tomado conhecimento das conclusões contidas no relatório e certificado de auditoria, bem como do parecer conclusivo do dirigente do órgão de controle interno, manifestando-se pela irregularidade das contas, e determinou o encaminhamento do processo ao Tribunal de Contas da União (peça 109) .
10. Após exame dos autos, propôs-se realizar a citação do espólio ou dos herdeiros do Sr. Nelson Hoineff - devido ao seu falecimento em em 15/12/2019 (peça 73) - e de Comunicação Alternativa Ltda da seguinte maneira:
'Irregularidade: não comprovação da boa e regular aplicação dos recursos federais repassados à COMUNICAÇÃO ALTERNATIVA LTDA, em face da omissão no dever de prestar contas dos valores transferidos, no âmbito do projeto incentivado, no período de 31/3/2009 a 10/7/2016, cujo prazo encerrou-se em 10/11/2016.
Evidências da irregularidade: documentos técnicos presentes nas peças 28, 29 e 43.
Normas infringidas: art. 37, caput, c/c o art. 70, parágrafo único, da Constituição da República Federativa do Brasil; art. 93, do Decreto-lei 200/1967; art. 66, do Decreto 93.872/1986; Instrução Normativa ANCINE n° 124/2015 e n° 125/2015.
Conduta: não demonstrar a boa e regular aplicação dos recursos federais recebidos e geridos por meio do instrumento em questão, no período de 31/3/2009 a 10/7/2016, em face da omissão na prestação de contas, cujo prazo encerrou-se em 10/11/2016.
Nexo de causalidade: a conduta descrita impediu o estabelecimento do nexo causal entre as possíveis despesas efetuadas com os recursos recebidos, no âmbito do instrumento em questão, no período de 31/3/2009 a 10/7/2016.
Culpabilidade de Comunicação Alternativa Ltda.: não há excludentes de ilicitude, de culpabilidade e de punibilidade; é razoável supor que o administrador responsável pela pessoa jurídica tinha consciência da ilicitude de sua conduta; era exigível conduta diversa da praticada, qual seja, desincumbir-se do seu dever por meio da apresentação da prestação de contas no prazo e forma devidos.
Culpabilidade de Nelson Hoineff: não há excludentes de ilicitude, de culpabilidade e de punibilidade; é razoável supor que o responsável tinha consciência da ilicitude de sua conduta; era exigível conduta diversa da praticada, qual seja, desincumbir-se do seu dever por meio da apresentação da prestação de contas no prazo e forma devidos.
Valor original do débito e data:
	Data de ocorrência
	Valor histórico (R$) 

	22/7/2014
	234.252,31

11. Em cumprimento ao pronunciamento do titular da unidade técnica, de 1/9/2021 (peça 115) , foram realizadas as citações, da seguinte maneira:
a) Comunicação Alternativa Ltda.:
	Comunicação: Ofício 50818/2021 - Seproc (peça 117) 
Data da Expedição: 2/9/2021
Data da Ciência: 17/9/2021 (peça 124) 
Nome Recebedor: Fernando Lopes
Observação: Ofício enviado para o endereço do responsável, conforme pesquisa na base de dados no sistema da Receita Federal, custodiada pelo TCU (peça 116) .
Fim do prazo para defesa: 4/10/2021
	
b) Ilair Leite de Araujo, representante legal do espólio de Nelson Hoineff:
	Comunicação: Ofício 62946/2021 - Seproc (peça 134) 
Data da Expedição: 5/11/2021
Data da Ciência: não houve (peça 139) 
Observação: Ofício enviado para o endereço de Ilair Leite de Araujo, conforme pesquisa na base de dados no sistema da Receita Federal, custodiada pelo TCU (peça 130) .

	Comunicação: Ofício 62945/2021 - Seproc (peça 135) 
Data da Expedição: 5/11/2021
Data da Ciência: não houve (peça 138) 
Observação: Ofício enviado para o endereço de Ilair Leite de Araujo, conforme pesquisa na base de dados do TCU (peça 130) .

	Comunicação: Ofício 6810/2022 - Seproc (peça 141) 
Data da Expedição: 18/2/2022
Data da Ciência: não houve (peça 143) 
Observação: Ofício enviado para o endereço de Ilair Leite de Araujo, conforme pesquisa na base de dados do TCU (peça 130) .

	Comunicação: Edital 0714/2022 - Seproc (peça 145) 
Data da Publicação: 24/5/2022 (peça 146) 
Fim do prazo para a defesa: 8/6/2022

c) Alice Hoineff, representante legal do espólio de Nelson Hoineff:
	Comunicação: Ofício 63988/2021 - Seproc (peça 133) 
Data da Expedição: 10/11/2021
Data da Ciência: não houve (mudou-se - peça 137) 
Observação: Ofício enviado para o endereço de Alice Hoineff, conforme pesquisa nas bases do TCU (peça 131) .

	Comunicação: Ofício 63989/2021 - Seproc (peça 132) 
Data da Expedição: 10/11/2021
Data da Ciência: não houve (peça 136) 
Observação: Ofício enviado para o endereço de Alice Hoineff, conforme pesquisa na base de dados no sistema da Receita Federal, custodiada pelo TCU (peça 131) .

	Comunicação: Edital 0319/2022 - Seproc (peça 140) 
Data da Publicação: 3/3/2022 (peça 142) 
Fim do prazo para a defesa: 18/3/2022

12. Conforme Despacho de Conclusão das Comunicações Processuais (peça 147) , as providências inerentes às comunicações processuais foram concluídas. 
13. Transcorrido o prazo regimental, os responsáveis permaneceram silentes, devendo ser considerados revéis, nos termos do art. 12, § 3º, da Lei 8.443/1992.
ANÁLISE DOS PRESSUPOSTOS DE PROCEDIBILIDADE DA IN/TCU 71/2012
Avaliação de Viabilidade do Exercício do Contraditório e Ampla Defesa
14. Verifica-se que não houve o transcurso de mais de dez anos desde o fato gerador sem que tenha havido a notificação dos responsáveis pela autoridade administrativa federal competente (art. 6º, inciso II, c/c art. 19 da IN/TCU 71/2012, modificada pela IN/TCU 76/2016) , uma vez que o fato gerador da irregularidade sancionada ocorreu em 11/11/2016, não tendo se passado dez anos desde então.
Valor de Constituição da TCE. 
15. Verifica-se, ainda, que o valor atualizado do débito apurado (sem juros) em 1/1/2017 é de R$ 282.625,41, portanto superior ao limite mínimo de R$ 100.000,00, na forma estabelecida conforme os arts. 6º, inciso I, e 19 da IN/TCU 71/2012, modificada pela IN/TCU 76/2016. 
OUTROS PROCESSOS/DÉBITOS NOS SISTEMAS DO TCU COM OS MESMOS RESPONSÁVEIS
16. Informa-se que foi encontrado processo no Tribunal com os mesmos responsáveis:
	Responsável
	Processos

	Comunicação Alternativa Ltda
	Processo 000.954/2020-9 [TCE, aberto, 'TCE instaurada pelo (a) Agência Nacional do Cinema em razão de Não comprovação da regular aplicação dos recursos repassados pela União, Lei do Audiovisual, que teve por objeto A Revolução dos Idiotas -  Viagens Pelo Universo Rodrigueano (nº da TCE no sistema: 1726/2018) ']

	Nelson Hoineff
	Processo 000.954/2020-9 [TCE, aberto, 'TCE instaurada pelo (a) Agência Nacional do Cinema em razão de Não comprovação da regular aplicação dos recursos repassados pela União, Lei do Audiovisual, que teve por objeto A Revolução dos Idiotas -  Viagens Pelo Universo Rodrigueano (nº da TCE no sistema: 1726/2018) ']

17. Informa-se que foi encontrado débito imputável aos responsáveis em outras TCEs registradas no sistema e-TCE:
	Responsável
	TCES

	Comunicação Alternativa Ltda
	412/2021 (R$ 618.677,88) - Aguardando manifestação do controle interno
1818/2018 (R$ 772.553,22) - Aguardando pronunciamento do supervisor

	Nelson Hoineff
	412/2021 (R$ 618.677,88) - Aguardando manifestação do controle interno
1818/2018 (R$ 772.553,22) - Aguardando pronunciamento do supervisor

18. A tomada de contas especial está, assim, devidamente constituída e em condição de ser instruída.
EXAME TÉCNICO
Da validade das notificações:
19. Preliminarmente, cumpre tecer breves considerações sobre a forma como são realizadas as comunicações processuais no TCU. A esse respeito, destacam-se o art. 179, do Regimento Interno do TCU (Resolução 155, de 4/12/2002) e o art. 4º, inciso III, § 1º, da Resolução TCU 170, de 30 de junho de 2004, in verbis:
'Art. 179. A citação, a audiência ou a notificação, bem como a comunicação de diligência, farse-ão:
I - mediante ciência da parte, efetivada por servidor designado, por meio eletrônico, fac-símile, telegrama ou qualquer outra forma, desde que fique confirmada inequivocamente a entrega da comunicação ao destinatário;
II - mediante carta registrada, com aviso de recebimento que comprove a entrega no endereço do destinatário;
III - por edital publicado no Diário Oficial da União, quando o seu destinatário não for localizado
 (...) 
Art. 3º As comunicações serão dirigidas ao responsável, ou ao interessado, ou ao dirigente de órgão ou entidade, ou ao representante legal ou ao procurador constituído nos autos, com poderes expressos no mandato para esse fim, por meio de:
I - correio eletrônico, fac-símile ou telegrama;
II - servidor designado;
III - carta registrada, com aviso de recebimento;
IV - edital publicado no Diário Oficial da União, quando o seu destinatário não for localizado, nas hipóteses em que seja necessário o exercício de defesa.
Art. 4º. Consideram-se entregues as comunicações:
I - efetivadas conforme disposto nos incisos I e II do artigo anterior, mediante confirmação da ciência do destinatário;
II - realizadas na forma prevista no inciso III do artigo anterior, com o retorno do aviso de recebimento, entregue comprovadamente no endereço do destinatário;
III - na data de publicação do edital no Diário Oficial da União, quando realizadas na forma prevista no inciso IV do artigo anterior.
§ 1º O endereço do destinatário deverá ser previamente confirmado mediante consulta aos sistemas disponíveis ao Tribunal ou a outros meios de informação, a qual deverá ser juntada ao respectivo processo.
 (...) '
20. Bem se vê, portanto, que a validade da citação via postal não depende de que o aviso de recebimento seja assinado pelo próprio destinatário da comunicação, o que dispensa, no caso em tela, a entrega do AR em 'mãos próprias'. A exigência da norma é no sentido de o Tribunal verificar se a correspondência foi entregue no endereço correto, residindo aqui a necessidade de certeza inequívoca. 
21. Não é outra a orientação da jurisprudência do TCU, conforme se verifica dos julgados a seguir transcritos:
'São válidas as comunicações processuais entregues, mediante carta registrada, no endereço correto do responsável, não havendo necessidade de que o recebimento seja feito por ele próprio' (Acórdão 3648/2013-TCU-Segunda Câmara, Relator José Jorge) ;
'É prescindível a entrega pessoal das comunicações pelo TCU, razão pela qual não há necessidade de que o aviso de recebimento seja assinado pelo próprio destinatário. Entregandose a correspondência no endereço correto do destinatário, presume-se o recebimento da citação.' (Acórdão 1019/2008-TCU-Plenário, Relator Benjamin Zymler) ;
'As comunicações do TCU, inclusive as citações, deverão ser realizadas mediante Aviso de Recebimento - AR, via Empresa Brasileira de Correios e Telégrafos, bastando para sua validade que se demonstre que a correspondência foi entregue no endereço correto.' (Acórdão 1526/2007-TCU-Plenário, Relator Aroldo Cedraz) .
22. A validade do critério de comunicação processual do TCU foi referendada pelo Supremo Tribunal Federal, nos termos do julgamento do MS-AgR 25.816/DF, por meio do qual se afirmou a desnecessidade da ciência pessoal do interessado, entendendo-se suficiente a comprovação da entrega do 'AR' no endereço do destinatário:
'Ementa: agravo regimental. Mandado de segurança. Desnecessidade de intimação pessoal das decisões do tribunal de contas da união. art. 179 do regimento interno do TCU. Intimação do ato impugnado por carta registrada, iniciado o prazo do art. 18 da lei nº 1.533/51 da data constante do aviso de recebimento. Decadência reconhecida. Agravo improvido.
O envio de carta registrada com aviso de recebimento está expressamente enumerado entre os meios de comunicação de que dispõe o Tribunal de Contas da União para proceder às suas intimações.
O inciso II do art. 179 do Regimento Interno do TCU é claro ao exigir apenas a comprovação da entrega no endereço do destinatário, bastando o aviso de recebimento simples.'
Da revelia dos responsáveis Comunicação Alternativa Ltda. e do espólio de Nelson Hoineff
23. No caso vertente, a citação de cada um dos responsáveis se deu de forma cautelosa e conforme os ditames legais, da seguinte maneira:
23.1. Comunicação Alternativa Ltda.: foi promovida a citação no endereço do responsável constante da base de dados da Receita Federal (peças 116 e 124) ;
23.2. Ilair Leite de Araujo, representante legal do espólio de Nelson Hoineff: devido ao insucesso de realizar a citação em endereços constantes na base de dados da Receita Federal e nos autos do TCU (peças 130, 139, 138 e 143) , promoveu-se a notificação por edital publicado no Diário Oficial da União (peça 146) ;
23.3. Alice Hoineff, representante legal do espólio de Nelson Hoineff: devido ao insucesso de realizar a citação em endereços constantes na base de dados da Receita Federal e nos autos do TCU (peças 131, 137 e 136) , promoveu-se a notificação por edital publicado no Diário Oficial da União (peça 142) .
24. Importante destacar que, antes de promover a citação por edital, para assegurar a ampla defesa, buscaram-se outros meios possíveis para localizar e citar os responsáveis, nos limites da razoabilidade, fazendo juntar aos autos informação comprobatória dos diferentes meios experimentados que restaram frustrados, tal como se demonstrou no item anterior da presente instrução (Acórdão 4851/2017-TCU-Primeira Câmara, Relator Augusto Sherman) .
25. Nos processos do TCU, a revelia não leva à presunção de que seriam verdadeiras todas as imputações levantadas contra os responsáveis, diferentemente do que ocorre no processo civil, em que a revelia do réu opera a presunção da verdade dos fatos narrados pelo autor (Acórdão 1009/2018-TCU-Plenário, Relator Bruno Dantas; 2369/2013-TCU-Plenário, Relator Benjamin Zymler e 2449/2013-TCU-Plenário, Relator Benjamin Zymler) . Dessa forma, a avaliação da responsabilidade do agente não pode prescindir da prova existente no processo ou para ele carreada. 
26. Ao não apresentar sua defesa, os responsáveis deixaram de produzir prova da regular aplicação dos recursos sob sua responsabilidade, em afronta às normas que impõem aos gestores públicos a obrigação legal de, sempre que demandados pelos órgãos de controle, apresentar os documentos que demonstrem a correta utilização das verbas públicas, a exemplo do contido no art. 93 do Decreto-Lei 200/1967: 'Quem quer que utilize dinheiros públicos terá de justificar seu bom e regular emprego na conformidade das leis, regulamentos e normas emanadas das autoridades administrativas competentes.' 
27. Mesmo as alegações de defesa não sendo apresentadas, considerando o princípio da verdade real que rege esta Corte, procurou-se buscar, em manifestações dos responsáveis na fase interna desta Tomada de Contas Especial, se havia algum argumento que pudesse ser aproveitado a seu favor.  Todavia, não houve manifestação na fase interna.
28. Em se tratando de processo em que a parte interessada não se manifestou acerca das irregularidades imputadas, não há elementos para que se possa efetivamente aferir e reconhecer a ocorrência de boa-fé na conduta dos responsáveis, podendo este Tribunal, desde logo, proferir o julgamento de mérito pela irregularidade das contas, conforme os termos dos §§ 2º e 6º do art. 202 do Regimento Interno do TCU. (Acórdão 2064/2011-TCU-Primeira Câmara (Relator Ubiratan Aguiar) , 6.182/2011-TCU-1ª Câmara (Relator Weber de Oliveira) , 4.072/2010-TCU-1ª Câmara (Relator Valmir Campelo) , 1.189/2009-TCU-1ª Câmara (Relator Marcos Bemquerer) , 731/2008-TCU-Plenário (Relator Aroldo Cedraz) .
29. Dessa forma, a empresa Comunicação Alternativa Ltda. e o espólio de Nelson Hoineff devem ser considerados revéis, nos termos do art. 12, § 3º, da Lei 8.443/1992, condenando-os solidariamente ao débito apurado.
30. Propõe-se ainda que as contas de Comunicação Alternativa Ltda. e de Nelson Hoineff sejam julgadas irregulares, aplicando à empresa a multa prevista no art. 57 da Lei 8.443/1992.
Prescrição da Pretensão Punitiva
31. Vale ressaltar que a pretensão punitiva do TCU, conforme Acórdão 1441/2016-TCU-Plenário, Relator Benjamin Zymler, que uniformizou a jurisprudência acerca dessa questão, subordina-se ao prazo geral de prescrição indicado no art. 205 do Código Civil, que é de dez anos, contado da data de ocorrência da irregularidade sancionada, nos termos do art. 189 do Código Civil, sendo este prazo interrompido pelo ato que ordenar a citação, a audiência ou a oitiva dos responsáveis.
32. No caso em exame, não ocorreu a prescrição, uma vez que a irregularidade sancionada ocorreu em 2016 e o ato de ordenação da citação foi lavrado em 2021.
CONCLUSÃO
33. Em face da análise promovida na seção 'Exame Técnico', verifica-se que a empresa Comunicação Alternativa Ltda. e os representantes legais do espólio de Nelson Hoineff não lograram comprovar a boa e regular aplicação dos recursos, instados a se manifestar, optaram pelo silêncio, configurando a revelia, nos termos do § 3º, do art. 12, da Lei 8.443/1992. Ademais, inexistem nos autos elementos que demonstrem a boa-fé dos responsáveis ou a ocorrência de outras excludentes de culpabilidade.
34. Verifica-se também que não houve a prescrição da pretensão punitiva, conforme análise já realizada.
35. Tendo em vista que não constam dos autos elementos que permitam reconhecer a boa-fé dos responsáveis, sugere-se que as suas contas sejam julgadas irregulares, nos termos do art. 202, § 6º, do Regimento Interno do TCU, com a imputação do débito atualizado monetariamente e acrescido de juros de mora, nos termos do art. 202, § 1º do Regimento Interno do TCU, descontado o valor eventualmente recolhido, com a aplicação da multa prevista no art. 57 da Lei 8.443/1992 à empresa Comunicação Alternativa Ltda.
36. Por fim, como não houve elementos que pudessem modificar o entendimento acerca das irregularidades em apuração, mantém-se a matriz de responsabilização presente no Anexo I.
PROPOSTA DE ENCAMINHAMENTO
37. Diante do exposto, submetemos os autos à consideração superior, propondo ao Tribunal:
a) considerar revéis Comunicação Alternativa Ltda. (CNPJ: 31.399.272/0001-30) e o espólio de Nelson Hoineff (CPF: XXX.606.847-XX) , para todos os efeitos, dando-se prosseguimento ao processo, com fulcro no art. 12, § 3º, da Lei 8.443/1992; 
b) julgar irregulares, nos termos dos arts. 1º, inciso I, 16, inciso III, alíneas a e c, da Lei 8.443/1992, c/c os arts. 19 e 23, inciso III, da mesma Lei, as contas dos responsáveis Comunicação Alternativa Ltda. (CNPJ: 31.399.272/0001-30) e Nelson Hoineff (CPF: XXX.606.847-XX) ;
c) condenar Comunicação Alternativa Ltda. (CNPJ: 31.399.272/0001-30) e o espólio de Nelson Hoineff (CPF: XXX.606.847-XX) solidariamente ao pagamento das importâncias a seguir especificadas, atualizadas monetariamente e acrescidas dos juros de mora, calculadas a partir das datas discriminadas até a data da efetiva quitação do débito, fixando-lhes o prazo de quinze dias, para que comprovem, perante o Tribunal, o recolhimento das referidas quantias aos cofres do Fundo Nacional da Cultura - Divisão de Execução Orçamentária do Fnc, nos termos do art. 23, inciso III, alínea 'a', da citada lei, c/c o art. 214, inciso III, alínea 'a', do Regimento Interno do TCU.  
	Data de ocorrência
	Valor histórico (R$) 

	22/7/2014
	234.252,31

d) aplicar a Comunicação Alternativa Ltda. (CNPJ: 31.399.272/0001-30) a multa prevista no art. 57 da Lei 8.443/1992 c/c o art. 267 do Regimento Interno do TCU, fixando-lhe o prazo de quinze dias, a contar da notificação, para que comprovem, perante o Tribunal (art. 214, III, alínea 'a', do Regimento Interno do TCU) , o recolhimento da dívida aos cofres do Tesouro Nacional, atualizada monetariamente desde a data do acórdão que vier a ser proferido por este Tribunal até a data do efetivo recolhimento, se paga após o vencimento, na forma da legislação em vigor;
e) autorizar, desde logo, a cobrança judicial das dívidas, caso não atendidas as notificações, na forma do disposto no art. 28, inciso II, da Lei 8.443/1992;
f) autorizar também, desde logo, se requerido, com fundamento no art. 26, da Lei 8.443, de 1992, c/c o art. 217, §1º do Regimento Interno do TCU, o parcelamento da (s) dívida (s) em até 36 parcelas, incidindo, sobre cada parcela, corrigida monetariamente, os correspondentes acréscimos legais, fixando-lhe o prazo de quinze dias, a contar do recebimento da notificação, para comprovar, perante o Tribunal, o recolhimento da primeira parcela, e de trinta dias, a contar da parcela anterior, para comprovar os recolhimentos das demais parcelas, devendo incidir, sobre cada valor mensal, atualizado monetariamente, os juros de mora devidos, no caso do débito, na forma prevista na legislação em vigor, alertando os responsáveis de que a falta de comprovação do recolhimento de qualquer parcela importará o vencimento antecipado do saldo devedor, nos termos do § 2º do art. 217 do Regimento Interno deste Tribunal; 
g) enviar cópia do Acórdão a ser prolatado à Procuradoria da República no Estado de RJ, nos termos do § 3º do art. 16 da Lei 8.443/1992, c/c o § 7º do art. 209 do Regimento Interno do TCU, para adoção das medidas cabíveis; e
h) enviar cópia do Acórdão que vier a ser proferido ao Secretaria Especial da Cultura e aos responsáveis, para ciência;
i) informar à Procuradoria da República no Estado de RJ, ao Secretaria Especial da Cultura e aos responsáveis que a presente deliberação, acompanhada do Relatório e do Voto que a fundamenta, está disponível para a consulta no endereço www.tcu.gov.br/acordaos, além de esclarecer que, caso requerido, o TCU poderá fornecer sem custos as correspondentes cópias, de forma impressa; e
j) informar à Procuradoria da República no Estado de RJ que, nos termos do parágrafo único do art. 62 da Resolução TCU 259/2014, os procuradores e membros do Ministério Público credenciados nesta Corte podem acessar os presentes autos de forma eletrônica e automática, ressalvados apenas os casos de eventuais peças classificadas como sigilosas, as quais requerem solicitação formal."
É o relatório.

Alice Hoineff e Ilair Leite de Araújo, representando Nelson Hoineff.

Procurador Rodrigo Medeiros de Lima.

TOMADA DE CONTAS ESPECIAL. CAPTAÇÃO DE RECURSOS PELA LEI DO AUDIOVISUAL. projeto cultural "Cauby - Começaria Tudo Outra Vez". OMISSÃO NO DEVER DE PRESTAR CONTAS. CITAÇÃO. REVELIA. IRREGULARIDADE DAS CONTAS. DÉBITO. MULTA.

TOMADA DE CONTAS ESPECIAL (TCE)

Unidade de Auditoria Especializada em Tomada de Contas Especial (AudTCE).

Registro, inicialmente, que atuo neste processo em observância ao disposto na Portaria-TCU nº 121, de 27 de julho de 2022.
Em exame a tomada de contas especial instaurada pela Agência Nacional do Cinema (Ancine) em desfavor da empresa Comunicação Alternativa Ltda. e de Nelson Hoineff, diante da omissão no dever de prestar contas dos recursos captados de acordo com a Lei do Audiovisual para execução do projeto cultural Pronac 08-0543, denominado "Cauby - Começaria Tudo Outra Vez".
Importante mencionar que a vigência do ajuste compreendeu o período entre 31/3/2009 e 10/7/2016, recaindo o prazo para prestação de contas em 10/11/2016, e foram previstos R$ 793.298,52 para a execução do projeto. 
Houve prorrogação do período de captação e remanejamento de fontes conforme detalhamento do projeto à peça 104. Os recursos efetivamente captados somam R$ 225.285,00 e foram destinados ao pagamento dos serviços executados pela empresa Comunicação Alternativa Ltda.
Na fase interna da TCE, por meio do processo administrativo 01580.047620/2008-57, o tomador de contas concluiu pela impugnação das despesas no valor original de R$ 225.285,00, devido à não apresentação da prestação de contas; o Controle Interno anuiu a esse posicionamento.
Registro que há informações nos autos acerca do falecimento do sócio administrador da Comunicação Alternativa Ltda., Nelson Hoineff, em 15/12/2019, conforme certidão de óbito juntada aos autos, à peça 67. Referido sócio era o detentor de 100% da sociedade empresarial de pequeno porte, atualmente com situação fiscal de inapta, conforme dados obtidos no Sistema da Receita Federal.
Sendo assim, no âmbito do TCU, foi citado pelo débito o espólio de Nelson Hoineff em solidariedade com a empresa. O prazo regimental transcorreu sem que fossem apresentadas alegações de defesa ou efetuado o recolhimento do débito. Dessa forma, os responsáveis devem ser considerados revéis, dando-se prosseguimento ao processo, conforme estabelece o art. 12, § 3º, da Lei 8.443/1992. 
Ao analisar o feito, a unidade instrutora, propôs, em síntese, julgar irregulares as contas dos responsáveis, condenando-os em débito, e aplicar multa à empresa.
Corroboro, na essência, as análises empreendidas pela unidade instrutora, as quais contaram com a anuência do Ministério Público junto ao TCU, razão pela qual incorporo os fundamentos apresentados às minhas razões de decidir. 
Considerando que as informações presentes nos autos não permitem constatar a regular aplicação dos recursos repassados e que, mesmo tendo sido dada oportunidade de defesa aos responsáveis, tanto perante o órgão concedente quanto no âmbito desta Corte de Contas, ainda, assim, não se desincumbiram desse ônus, não há o que se aproveitar em seu favor.
Ademais, inexistem nos autos quaisquer elementos que permitam concluir pela ocorrência de boa-fé ou de outras excludentes de culpabilidade em suas condutas.
12.	Por derradeiro, permito-me explorar de forma detalhada os aspectos concernentes à prescrição, tendo em vista a mudança de entendimento deste Tribunal no que diz respeito ao tema nos processos de controle externo, em consequência da recente deliberação no âmbito do TC Processo 008.702/2022-5 (Acórdão 2285/2022-TCU-Plenário, relator Ministro Antonio Anastasia) , que resultou na Resolução TCU 344/2022.
13.	A mencionada norma estabelece que a prescrição nos processos de controle externo observará o disposto na Lei 9.873/1999 (art. 1º) , ou seja, que as pretensões punitiva e ressarcitória prescrevem em cinco anos (art. 2º) ou em três, se o processo ficar paralisado, pendente de julgamento ou despacho (art. 8º) .
14.	Nos arts. 4º e 5º da resolução, estão fixados os termos iniciais do prazo de prescrição e definidas as suas causas interruptivas, respectivamente. Reforço que o § 1º do art. 8º afirma que a prescrição intercorrente é interrompida por qualquer ato relevante que evidencie o andamento regular do processo.
15.	Neste caso, pode-se considerar que o prazo de prescrição começou a ser contado em 10/11/2016, data em que as contas deveriam ter sido prestadas, conforme o inciso I do art. 4º do referido normativo.
16.	Ao percorrer os autos, verifico que os primeiros atos que evidenciam a apuração da irregularidade são os Ofícios 12-E/2017-ANCINE/SFO/CAC, de 5/1/2017 (peça 23) , e 492-E/2017-ANCINE/SFO/CGP, de 2/5/2107 (peça 25) , referentes à notificação inicial dos responsáveis.
17.	Além disso, foram novamente notificados sobre a reprovação da execução do projeto por intermédio dos Ofícios 456 e 457-E/2018-ANCINE/SFO/CPC, dirigidos a Nelson Hoineff (peça 35) e à empresa Comunicação Alternativa Ltda. (peça 36) em 14/6/2018.
18.	Destaco, outrossim, que o Relatório do tomador de contas especial foi emitido em 30/9/2019 (peça 104) . Por sua vez, o Relatório de Auditoria (peça 106) e o Certificado de Auditoria do Controle Interno (peça 107) são datados, respectivamente, de 15/7/2020 e 20/7/2020, sendo o parecer da CGU (peça 108) exarado em 20/7/2020. Por fim, as citações no âmbito desta Corte (peças 124 e 145) foram formalizadas em 17/9/2021 e 17/5/2022. 
19.	Isso posto, de acordo com as disposições dos arts. 5º e 6º da nova resolução, a contagem do prazo prescricional foi interrompida em razão de diversos atos, em especial aqueles acima relacionados, os quais certificaram a não ocorrência de prescrição quinquenal das pretensões sancionatória e ressarcitória, tampouco da prescrição intercorrente.
20.	Assim, em consonância com o decidido no Acórdão-TCU-Plenário 2.285/2022 e o estabelecido na Resolução TCU 344/2022, é devido prosseguir com o desenvolvimento deste processo.
21.	Portanto, diante dos fatos acima delineados, e considerando que os responsáveis não compareceram aos autos a fim de tentar afastar a omissão que lhes foi imputada, acolho a proposta da unidade instrutora e do Ministério Público junto ao TCU, no sentido de julgar irregulares as suas contas, condenando-os solidariamente à devolução do débito apurado e aplicando à pessoa jurídica a multa prevista no art. 57 da Lei 8.443/1992.
	Ante o exposto, voto por que o Tribunal adote a  minuta de acórdão que ora submeto à deliberação deste Colegiado.

			TCU, Sala das Sessões, em tagDataSessao.
AUGUSTO SHERMAN CAVALCANTI
Relator